臺灣高等法院花蓮分院刑事判決　　　　　　九十一年度上訴字第一號
　　上訴人即被告　乙○○
右列上訴人因偽造文書等案件，不服臺灣花蓮地方法院九十年度訴字第二五一號中華
民國九十年十一月六日第一審判決( 起訴案號：臺灣花蓮地方法院檢察署九十年度偵
字第一八０三號 )，提起上訴，本院判決如左：
    主  文
上訴駁回。
    事  實
一乙○○為興豐汽車修理場負責人，因該汽車修理廠為富邦產物保險股份有限公司（
  下稱富邦公司）之簽約廠商，享有富邦公司之產險客戶至該汽車修理廠修車時，修
  車費用可直接由富邦公司撥付至該修理廠，而不需另行向客戶收取修理費用之便利
  ，明知其客戶甲○○並未委託其將車號Ｙ九─二二五五號汽車，已投保之統一安聯
  產物保險股份公司（下稱統一安聯公司）汽車產險，由安聯公司退保及改向富邦公
  司投保，竟為圖上開由富邦公司直接撥付修車費用之利益，竟於民國八十九年十一
  月間某日，向甲○○之妻子周麗梅訛稱欲代其查尋保險項目及內容為由，而自周麗
  梅處騙得上開Ｙ九─二二五五號汽車之汽車險保單後，持向富邦公司玉里通訊處處
  長賴乾坤佯稱，甲○○同意將已投保之統一安聯公司之汽車保險退保，再轉保至富
  邦公司，使賴乾坤誤以為真後，乃囑託同為不知情之公司職員林岱冠，於八十九年
  十二月十五日，委由不知情之印章店偽造甲○○之私章，復持以蓋用於統一安聯公
  司辦理退保所用之汽車保險批改申請書上，用以偽造甲○○申請退保之私文書，並
  持以向統一安聯公司申辦退保事宜，足生損害於甲○○，嗣因退保後由統一安聯公
  司退還之保費支票，係以甲○○為受款人，乙○○無法領取，而找甲○○為其領取
  時，嗣為甲○○發現而報警。
二案經花蓮縣警察局玉里分局報請臺灣花蓮地方法院檢察署檢察官偵查起訴。
    理  由
一訊之上訴人即被告乙○○矢口否認有前揭犯行，辯稱：「伊係經甲○○之同意，始
  將其汽車保險變更為富邦保險公司，而終止統一安聯公司之保險，刻印章亦經甲○
  ○之同意」云云。然查：
  (一)前揭犯罪事實，業據被害人甲○○及其妻周麗梅於原審偵審指訴被告係以為其查
    詢保險項目為由而向其騙取保險單，其並未同意辦理變更保險等情綦詳，證人即
    富邦公司玉里通訊處處長賴乾坤，亦證述被告之修車廠為簽約廠商，享有由公司
    直接撥款之利益，而被告之修車廠並非統一安聯公司之簽約廠商，並須由修車廠
    向客戶另行收取修車費用，較不方便等情在卷，足見被告為圖收取修車費之便利
    ，以避免遭客戶折扣、倒帳等風險，而為上開犯行之犯罪動機已屬甚明。再證人
    即富邦公司之職員林岱冠亦證實，甲○○並未交付印章，而係由其另行找人刻章
    者，亦足佐證如甲○○有同意退保，應會交付印章委其辦理，無須由證人另行代
    為刻章，亦符吾人經驗。此外，復有甲○○所有車號Ｙ九─二二五五號車之統一
    安聯汽車險批改申請書影本一紙、統一安聯公司退還甲○○部分保險費之支票影
    本一紙在卷足稽。
  (二)被害人甲○○原來向統一安聯公司之保險費為一萬零四百十九元，變更為富邦保
    險公司之保費為二萬四千二百五十三元，亦有各該保險資料在卷可憑（見偵字第
    九九九號卷第二十二、二十三、三十七頁），兩者保費相差一萬三千八百三十四
    元，被害人甲○○自無任意同意辦理變更而增加自己負擔之理。
    綜上所述，被告前開之辯解，自係諉卸刑責之詞，不足採信，事證明確，被告犯
    行足以認定。
二核被告所為，係犯刑法第二百十六條、第二百十條行使偽造私文書罪。被告利用不
  知情之證人賴乾坤、林岱冠委由印章店偽造甲○○之印章，並在車號Ｙ九─二二五
  五號車之統一安聯汽車險批改申請書上偽造甲○○印文一枚，並持以向統一安聯公
  司申辦汽車險退保事宜之所為，為間接正犯。被告偽造甲○○印章後，再偽造甲○
  ○印文之行為，均係偽造私文書之階段行為，不另論罪。被告偽造私文書後持以行
  使，其偽造之低度行為，應為行使之高度行為所吸收，不另論處，只論以行使偽造
  私文書罪。偽造之「甲○○」印章一顆，既未證明已經沒失；又統一安聯產物保險
  股份有限公司所持有之Ｙ九─二二五五號汽車險批改申請書上偽造之「甲○○」之
  印文一枚，係被告偽造之署押，不問屬於犯人與否，應依刑法第二百十九條之規定
  宣告沒收。至於上開汽車險批改申請書業交付統一安聯公司所持有，非被告所有，
  即非得予沒收。原審因而援引上開法條，審酌被告並無前科之素行，犯罪之動機、
  目的、手段、冒用甲○○名義辦理退保，造成甲○○所汽車保險之空窗期之風險，
  犯罪後之態度等一切情狀量處有期徒刑三月，並諭知易科罰金之折算標準。又被告
  行為後，刑法第四十一條業於九十年一月四日修正為：「犯最重本刑為五年以下有
  期徒刑以下之刑之罪，而受六月以下有期徒刑或拘役之宣告，因身體、教育、職業
  或家庭之關係，執行顯有困難者，得以一元以上三元以下折算壹日，易科罰金。」
  ，並於九十年一月十日經總統公布施行，被告行為後法律既有變更，比較新舊法之
  結果，以修正後之規定對被告較為有利，依刑法第二條第一項前段的規定，應適用
  裁判時的新法，即裁判時之刑法第四十一條第一項前段規定，定其易科罰金之折算
  標準。偽造之「甲○○」印章一顆，既未證明已經沒失；又統一安聯產物保險股份
  有限公司所持有之Ｙ九─二二五五號汽車險批改申請書上偽造之「甲○○」之印文
  一枚，係被告偽造之署押，不問屬於犯人與否，應依刑法第二百十九條之規定宣告
  沒收。至於上開汽車險批改申請書業交付統一安聯公司所持有，非被告所有，即非
  得予沒收。認事用法及量刑，均無不當。被告上訴意旨否認犯罪，指摘原判決不當
  ，為無理由，應予駁回。被告前曾因傷害罪判處罪刑並予宣告緩刑（參見前科紀綠
  表）今又再犯，不宜宣告緩刑，併此明。
據上論斷，應依刑事訴訟法第三百六十八條，判決如主文。
本案經檢察官崔紀鎮到庭執行職務。
中      華      民      國      九十一    年    一      月     三十一   日
                         審判長法官  謝  志  揚
                                        法官  賴  淳  良
                                        法官  莊  謙  崇
右正本證明與原本無異。
如不服本判決，應於送達後十日內，向本院提出上訴狀。其未敘述理由者，並應於提
出上訴狀後十日內向本院補提理由狀(須附繕本)。
                                      書記官  林  明  智
中      華      民      國      九十一    年     二     月      四      日
